臺灣高等法院高雄分院民事判決
111年度上字第194號
上  訴  人  蔡富紘  
訴訟代理人  張清雄律師
            郭小如律師
            陳宥廷律師
            劉陶軒律師
被上訴人    王林美珠
訴訟代理人  沈宗興律師
上列當事人間請求酌減違約金等事件，上訴人對於民國111年4月
22日臺灣高雄地方法院110年度訴字第1234號第一審判決提起上
訴，本院於111年9月7日言詞辯論終結，判決如下：
    主  文
原判決關於命上訴人給付之利息起算日超逾自本判決確定之翌日
起算部分，及訴訟費用之裁判（除確定部分外），均廢棄。
上開廢棄部分，被上訴人在第一審之訴駁回。
其餘上訴駁回。
第一審（除確定部分外）、第二審訴訟費用由上訴人負擔。
    事實及理由
一、被上訴人起訴主張：
　㈠訴外人王金源（於民國110年5月9日死亡）於109年6月向上訴
    人借款新臺幣（下同）260萬元（下稱系爭借款），雙方於1
    09年6月10日簽定如原判決附件一所示金錢借貸契約（下稱
    系爭借款契約），約定利息按月利率1.5%計算，若遲延給付
    ，按週年利率20%計算遲延利息，若屆期仍未清償，應再加
    計以週年利率20%計算之遲延利息及以每萬元每日計收30元
    之懲罰性違約金（下稱系爭借款違約金）。王金源除簽發如
    原判決附表所示本票1紙（下稱系爭本票），於票面約定利
    息為週年利率20%，自到期日起算，按月計付，並約定遲延
    違約金為逾期在6個月內者，按每萬元日息20元計算，超逾6
    個月以上者，其超過6個月部分按每萬元日息30元計算(下稱
    系爭本票違約金），以擔保系爭借款債權外，另於109年6月
    20日，以其所有坐落高雄市○鎮區○○段○○段000○00000地號土
    地所有權全部及其上同段OOO建號建物所有權全部（下合稱
    系爭房地），設定擔保債權總金額390萬元、債權種類及範
    圍包括債務人對抵押權人現在（包括過去所負現在尚未清償
    ）及將來在本抵押權設定契約書鎖定最高限額內所負之債務
    包括借款、票據、本票保證債務之之最高限額抵押權（下稱
    系爭抵押權）予上訴人。
　㈡上訴人嗣以系爭本票聲請准予強制執行，經原法院以109年度
    司票字第4278號裁定准許（下稱系爭本票裁定）後，即以系
    爭本票裁定為執行名義聲請強制執行系爭房地，經執行法院
    以109年度司執字第94153號執行事件受理（下稱系爭執行事
    件）。執行法院於110年4月7日就系爭房地拍賣所得價金製
    作如原判決附件二所示之分配表（下稱系爭分配表），將上
    訴人列為次序10之第二順位抵押權而分配390萬元（債權原
    本即系爭借款債權260萬、利息327,671元、違約金970,329
    元）。然系爭借款違約金之約定及系爭本票違約金之約定均
    屬過高，依民法第252條規定，應酌減至零元，為此請求確
    認系爭借款違約金債權及系爭本票違約金債權均不存在。又
    上訴人自系爭執行程序受領之違約金970,329元，非王金源
    出於自由意志所為任意給付，屬無法律上原因而受有利益，
    應予返還，而王金源死亡後，其遺產由被上訴人單獨繼承，
    被上訴人自得依民法第179條及繼承之法律關係，請求上訴
    人返還。爰提起本件訴訟，並於原審聲明：⒈確認系爭本票
    之系爭本票違約金債權及其所擔保系爭借款債權之系爭借款
    違約金債權均不存在。⒉上訴人應返還被上訴人970,329元，
    及自本判決確定日起至清償日止，按週年利率5%計算之利息
    。
二、上訴人則以：王金源係自願簽訂系爭借款契約及簽發系爭本
    票擔保系爭借款，基於契約自由原則，王金源或其繼承人不
    得事後任意指摘違約金之約定過高。又系爭借款違約金及系
    爭本票違約金之性質均為懲罰性違約金，其約定目的本有督
    促債務人履行之意，被上訴人不得要求酌減至零元。系爭借
    款違約金及系爭本票違約金尚未全數獲償，均仍存在，上訴
    人亦無返還義務等語，資為抗辯。
三、原審判決：㈠確認上訴人持有系爭本票之違約金債權及其所
    擔保系爭借款債權之違約金債權均不存在；㈡上訴人應給付
    被上訴人937,562元，及自本判決確定之日起至清償日止，
    按週年利率5%計算之利息，而駁回被上訴人其餘請求。上訴
    人就其敗訴部分提起上訴，其上訴聲明：㈠原判決不利於上
    訴人部分廢棄；㈡上開廢棄部分，被上訴人在第一審之訴駁
    回。被上訴人答辯聲明：上訴駁回（被上訴人就原審駁回其
    請求部分，未聲明不服，該部分已確定）。
四、兩造不爭執事項：
  ㈠上訴人以系爭本票裁定為執行名義，並提出系爭抵押權設定
    契約書、他項權利證明書及系爭借款契約，聲請強制執行王
    金源所有之系爭房地，執行名義內容為王金源應給付上訴人
    260萬元及自109年7月29日起至清償日止，按週年利率20%計
    算之利息，經執行法院以系爭執行事件受理。嗣系爭房地以
    961萬元拍定，上訴人陳報債權計算書，載明債權為本金260
    萬元、遲延利息299,178元（計算自109年7月29日起至拍定
    日即110年2月23日止共210日，2,600,000×20%÷365×210＝299
    ,178）、懲罰性違約金1,638,000元（以每萬元每日30元計
    算）、欠繳利息351,000元（109年7月19日至110年4月19日
    共9期）及本票裁定規費、強制執行費、鑑價費、員警在場
    費、查封與測量規費共36,440元。執行法院以系爭分配表，
    將上訴人列為次序10之第二順位抵押權，分配390萬元（即
    本金260萬元、利息327,671元、違約金972,329元）予上訴
    人。
　㈡系爭本票之票面金額260萬元，利息為週年利率20%，自到期
    日起算，按月計付。其上並載明本息遲延違約金，逾期在6
    個月內償還時，另按每萬元日息20元加付，超逾6個月以上
    者，其超過6個月部分，另按每萬元日息30元加付。
  ㈢系爭抵押權之設定契約書載明擔保債權總額為390萬元，擔保
    債權種類及範圍包括債務人對抵押權人現在（包括過去所負
    現在尚未清償）及將來在本抵押權設定契約書鎖定最高限額
    內所負之債務包括借款、票據、本票保證債務，債務清償日
    期、利率、遲延利息及違約金均依照各個契約之約定。
  ㈣系爭借款契約書記載王金源與上訴人於109年6月10日簽約，
    借款金額為260萬元，借款日期自簽約日起算至111年6月9日
    ，每月19日支付以月利率1.5%計算之利息，若有遲延給付，
    遲延利息之利率以週年利率20%計算。若王金源屆期仍未清
    償，應再加計遲延利息（週年利率20%）及懲罰性違約金（
    每萬元每日計收30元）至實際清償日一次清償與上訴人。
　㈤王金源已於110年5月9日死亡，其法定繼承人為被上訴人及訴
    外人王亮云、王信云、王寶慶，王亮云、王信云、王寶慶均
    拋棄繼承，王金源之遺產由被上訴人單獨繼承。
五、本院之判斷：
　㈠被上訴人請求確認系爭借款違約金債權及系爭本票違約金債
    權不存在部分：
　  ⒈被上訴人主張系爭借款違約金及系爭本票違約金之約定均
      屬過高，應予酌減，且經酌減後，系爭借款及本票違約金
      債權均已不存在等情，為上訴人所否認，並以上開情詞置
      辯。
    ⒉按當事人得約定債務人不履行債務時，應支付違約金，民
      法第250條第1項定有明文。又違約金有賠償性違約金及懲
      罰性違約金，其性質及作用各自不同。前者係以違約金作
      為債務不履行所生損害之賠償總額之預定，債權人除違約
      金外，不得另行請求損害賠償；後者則係以強制債務履行
      為目的，確保債權效力之強制罰，於債務不履行時，債權
      人除得請求支付違約金外，並得請求履行債務，或不履行
      之損害賠償，此時該違約金具有懲罰之性質，而非僅為賠
      償總額之預定，債務人於違約時除應支付違約金外，其餘
      因契約之約定或其他債之關係應負之一切賠償責任，均不
      受影響。次按當事人約定之違約金過高者，法院得依民法
      第252條規定，酌減至相當之數額。倘屬賠償額預定性之
      違約金，自應以當事人實際所受損害為主要之酌量標準；
      若屬懲罰性之違約金，則除應依一般客觀事實、社會經濟
      狀況酌定外，亦應參酌當事人所受損害情形，及就債務人
      若能如期履行債務時，債權人所得享受之一切利益為衡量
      之標準，始符違約罰之目的。
　  ⒊系爭借款違約金屬懲罰性違約金一節，為兩造所不爭執（
      原審訴字卷第54頁），且系爭借款契約第8條第2款就違約
      金部分確有載明「懲罰性」字語，是系爭借款違約金之性
      質為懲罰性違約金，堪予認定。本院審酌系爭借款違約金
      係約定以每萬元每日30元計算，換算週年利率為108%，與
      民法第205條所規定法定利率相較，明顯過高，且該違約
      金係逾清償日後按日計算，並無上限，隨時間增長將累積
      鉅額違約金，對王金源顯失公平，加以上訴人對王金源之
      系爭借款債權為有擔保之債權，因系爭抵押權之設定可獲
      得相當之擔保，依系爭執行事件分配結果，上訴人之除受
      償本金260萬元外，另受償自109年7月19日起至110年3月5
      日止以週年利率20%計算之利息327,671元，有系爭分配表
      可稽，可見上訴人之系爭借款本金及利息均已全額受償，
      其債權已獲滿足，並考量系爭借款約定之違約金雖為懲罰
      性違約金，惟仍純粹屬未按期履行清償義務而應受罰之性
      質，王金源已陷被強制執行之窘境，當無再承受高額違約
      罰款之力，再衡酌一般客觀事實及社會經濟等情，認為系
      爭借款違約金應酌減為按系爭借款本金週年利率2%計算為
      適當。
　  ⒋另按票據上記載本法所不規定之事項者，不生票據上之效
      力，票據法第12條定有明文。是票據法雖無違約金之規定
      ，但於票據上為違約金之記載，僅不生票據上之效力而已
      ，上訴人自不得基於票據之法律關係請求違約金。至該違
      約金雖仍發生民法上契約之效力，本院審酌系爭本票所載
      違約金係以逾期在6個月內者，以每萬元日息20元計算（
      換算週年利率為72%)，超逾6個月以上者，其超過6個月部
      分，按每萬元日息30元計算（換算週年利率為108%），與
      系爭借款約定之違約金大略相同，應屬同一之懲罰性違約
      金，是否過高，自應為相同之認定標準，參以上開⒊說明
      ，本院認系爭本票違約金關於生民法契約效力部分，該約
      定過高，應酌減至以系爭本票所載本金週年利率2%計算為
      適當。
　  ⒌兩造於系爭執行事件中，對於系爭分配表所載上訴人得受
      分配款之利息起迄日為自109年7月19日起至110年3月5日
      拍定人繳足拍定價金之日止，按週年利率20%計算，違約
      金之起算日為109年7月19日起一節，均未聲明異議，且原
      法院業依系爭分配表而分配本金260萬元、利息327,671元
      、違約金972,329元共計390萬元予上訴人等情，業經本院
      調取系爭執行事件卷核閱屬實，並為兩造所不爭執（不爭
      執事項㈠），堪認上訴人之系爭借款及本票之本金、利息
      債權已於110年3月5日全數獲償，至此已不再生逾期違約
      金債務，故上訴人可請求計付違約金之期間為自109年7月
      19日起至110年3月5日止共計230日。而系爭借款及本票違
      約金為同一筆債權，應酌減為依本金260萬元週年利率2%
      計算，已如前述，王金源就上開期間應給付之違約金數額
      即為32,767元（計算式：2,600,000×2%×230/365＝32,767
      ，元以下四捨五入），而上訴人於系爭執行事件受分配之
      違約金為972,329元，超逾王金源應給付之違約金數額，
      足認上訴人之系爭借款及本票違約金債權已全數受償，從
      而，被上訴人主張上訴人之系爭借款及本票違約金債權均
      不存在，即屬有據。
  ㈡被上訴人請求返還不當得利部分：
　  ⒈按無法律上之原因而受利益，致他人受損害者，應返還其
      利益；雖有法律上之原因，而其後已不存在者，亦同，民
      法第179條定有明文。上訴人係以系爭本票為執行名義，
      並提出系爭抵押權設定契約書、他項權利證明書及系爭借
      款契約，聲請強制執行系爭不動產，經執行法院依強制執
      行法第34條規定，將上訴人列為次序10之第二順位抵押權
      ，並依上訴人提出之債權證明文件形式審查而分配390萬
      元予上訴人，然此並無確定系爭抵押權所擔保債權之實體
      法律關係（例如本金餘額、利息及違約金數額等）之效力
      。故被上訴人於系爭執行事件雖未就系爭分配表聲明異議
      或提起異議之訴，尚不因此發生確定擔保債權實體權利、
      義務狀態之效果，被上訴人於系爭執行事件執行程序終結
      後，仍得就擔保債權是否清償完畢、已受償本息及違約金
      數額等，予以爭議。如上訴人之債權經訴訟確認不存在，
      其所取得之超額給付，即難認有法律上原因，被上訴人非
      不得逕依不當得利之規定，請求上訴人返還因執行所得之
      利益。
　　⒉上訴人因系爭分配表而受償之違約金數額為972,329元，然
      上訴人之系爭借款及本票違約金經酌減後之數額僅32,767
      元，其餘部分已不存在之情，已如前述，則上訴人自系爭
      執行事件受領之違約金超逾32,767元部分為939,562元（
      計算式：972,329－32,767＝939,562），即屬無法律上原因
      受有之利益，致被上訴人受有損害，依上開說明，被上訴
      人依民法第179條及繼承之法律關係，請求返還其中之937
      ,562元，即屬有據。又上開返還請求權，係經法院酌減違
      約金所形成之結果，於法院判決確定時，其請求權始告發
      生，並於同時屆至清償期，是被上訴人併請求自本判決確
      定之翌日起至清償日止，按週年利率5%計算之利息部分，
      亦屬有據，超逾此部分之請求，則屬無據。
六、綜上所述，被上訴人請求確認上訴人持有系爭本票之違約金
    債權及其所擔保系爭借款債權之違約金債權均不存在，及依
    民法第179條、繼承之法律關係，請求上訴人給付被上訴人9
    37,562元，及自本判決確定之翌日起至清償日止，按週年利
    率5%計算之利息，為有理由，應予准許，超逾此部分之利息
    請求，為無理由，應予駁回。原審就上開不應准許部分，判
    命上訴人給付，尚有未洽，上訴意旨指摘原判決此部分不當
    ，為有理由，應由本院廢棄改判如主文第2項所示。原審就
    上開應予准許部分，為上訴人敗訴之判決，理由雖有部分不
    同，但結論並無二致，仍應予維持。上訴意旨指摘原判決此
    部分不當，求予廢棄改判，為無理由，應駁回上訴。本件事
    證已臻明確，兩造其餘之攻擊或防禦方法及所用之證據，經
    本院斟酌後，認為均不足以影響本判決之結果，爰不逐一論
    列，附此敘明。
七、據上論結，本件上訴為一部有理由，一部無理由，判決如主
    文。
中　　華　　民　　國　　111 　年　　9 　　月　　28　　日
                            民事第六庭   
                                審判長法  官  魏式璧
                                      法  官  賴文姍
                                      法  官  黃悅璇
以上正本證明與原本無異。
上訴人如對本判決上訴，須於判決送達後20日內向本院提出上訴
狀，其未表明上訴理由者，應於上訴後20日內向本院提出上訴理
由書（均須按他造當事人之人數附繕本）。上訴時應提出委任律
師或具有律師資格之人之委任狀，並依附註條文規定辦理。如委
任律師提起上訴者，應一併繳納上訴審裁判費。
被上訴人不得上訴。
中　　華　　民　　國　　111 　年　　9 　　月　　28　　日
                                      書記官  黃楠婷
附註：
民事訴訟法第466條之1：
對於第二審判決上訴，上訴人應委任律師為訴訟代理人，但上訴
人或其法定代理人具有律師資格者，不在此限。
上訴人之配偶、三親等內之血親、二親等內之姻親，或上訴人為
法人、中央或地方機關時，其所屬專任人員具有律師資格並經法
院認適當者，亦得為第三審訴訟代理人。
第1項但書及第2項情形，應於提起上訴或委任時釋明之。